---
title: 'leaflet 패키지를 활용한 지도 시각화'
author: 'Dr.Kevin'
date: '5/18/2018'
output: github_document
---

```{r setup, include=FALSE}
knitr::opts_chunk$set(echo = TRUE, dpi = 300)
```

이번 포스팅은 [**R 시각화 3**](https://mrkevinna.github.io/R-%EC%8B%9C%EA%B0%81%ED%99%94-3/)의 두 번째 부록입니다. 첫 번째 부록에서 서울 지하철 2호선의 승하차 데이터에 위경도 좌표를 붙이고 `qmap()` 함수를 활용하여 정적인 지도 시각화를 했습니다. 이번에는 **leaflet** 패키지를 활용하여 동적인 지도 이미지를 만들어 보겠습니다.

### 동적인 지도 이미지 만들기 

```{r message=FALSE}
# 필요 패키지를 불러옵니다. 
library(leaflet)
```

```{r}
# RDS 파일을 불러옵니다. 
subwayNo2 <- readRDS(file = './Data/Seoul_Subway_Line_No2.RDS')
```

**leaflet** 패키지를 활용하는 간단한 방법은 `leaflet()` 함수를 활용하여 `leaflet` 객체를 만들고 다양한 타일을 추가함으로써 지도처럼 보이게 하는 것입니다. `leaflet` 객체를 만들 때, 지도 위에 표시하고 싶은 항목들을 지정해주어야 하는데요. 정적인 이미지와 같이 아무런 동작 없이 정보를 출력할 수 있고, 아니면 마우스로 클릭하면 말풍선처럼 출력하고 사라지게 할 수 있습니다. 또는 해당 위치에 마우스 포인터를 놓았을 때 정보가 출력되도록 할 수도 있습니다. 

첫 번째 예제로는 지도 위에 서울 지하철 2호선 역별로 승차승객수의 크기에 비례하여 원을 그리고, 해당 역의 승차승객수를 말풍선으로 출력한 후 마우스로 제거할 수 있도록 하는 방법입니다.

이번 포스팅에서 소개해드릴 **leaflet** 패키지의 주요 함수는 아래와 같습니다.  

  - `leaflet()` : 시각화할 데이터를 지정합니다.  
  - `setView()` : 불러올 지도를 설정합니다.  
  - `addCircles()` : 원 모양의 이미지를 추가합니다.  
  - `addPopups()` : 팝업 이미지를 추가합니다.  

```{r}
# 지도의 중심을 중위값으로 지정합니다.
center <- c(median(x = subwayNo2$lon), median(x = subwayNo2$lat))

# leaflet() 함수를 사용하여 leafletObj 객체를 생성합니다.
leafletObj <-   
  subwayNo2 %>% 
  leaflet() %>% 
  setView(lng = center[1],
          lat = center[2],
          zoom = 14) %>% 
  addCircles(lng = ~ lon,
             lat = ~ lat,
             radius = ~ sqrt(승차승객수) / 2,
             weight = 1,
             color = NULL,
             opacity = 1.0, 
             fillColor = ~ 'darkgreen',
             fillOpacity = 0.5) %>% 
  addPopups(lng = ~ lon,
            lat = ~ lat,
            popup = ~ str_c(지하철역, '(', 승차승객수, ')'),
            options = popupOptions(minWidth = 20,
                                   closeOnClick = FALSE,
                                   closeButton = TRUE))

# 생성한 leafletObj 객체에 타일을 추가하여 지도로 시각화합니다.
leafletObj %>% addTiles()
```

```{r echo=FALSE}
library(htmltools)
includeHTML(path = '../images/2018-05-18-R-시각화-3-부록-2/leaflet1.html')
```

지도 왼쪽 상단에 있는 **+ / -** 버튼을 클릭하면 지도를 확대하거나 축소할 수 있습니다. 마우스의 휠을 이용하여 확대하거나 축소하는 것도 가능합니다. 그런데 지도 때문에 서울 지하철 2호선 역마다 추가한 정보가 잘 보이지 않네요. 타일을 바꿔보겠습니다. 

```{r}
# 'CartoDB.Positron' 타일로 변경합니다.
leafletObj %>% addProviderTiles(provider = 'CartoDB.Positron')
```

```{r echo=FALSE}
includeHTML(path = '../images/2018-05-18-R-시각화-3-부록-2/leaflet2.html')
```

이제 아주 잘 보입니다. 추가할 수 있는 타일은 이 외에도 'Stamen.Toner', 'Stamen.TonerLines', 'Acetate.terrain' 등이 있으니 직접 해보기 바랍니다. 

두 번째 예제로는 첫 번째 예제와 큰 차이가 없지만, 어떤 지하철역의 원을 클릭했을 때 승차승객수를 말풍선으로 출력하는 방법에서 차이가 있습니다. 마찬가지로 마우스로 클릭하여 없앨 수도 있습니다.

```{r}
# 처음부터 말풍선을 출력하는 대신 원을 클릭할 때만 생기도록 합니다.
subwayNo2 %>% 
  leaflet() %>% 
  setView(lng = center[1],
          lat = center[2],
          zoom = 14) %>% 
  addCircles(lng = ~ lon,
             lat = ~ lat,
             radius = ~ sqrt(승차승객수) / 2,
             weight = 1,
             color = NULL,
             opacity = 1.0, 
             popup = ~ str_c(지하철역, '(', 승차승객수, ')'),
             fillColor = ~ 'darkgreen',
             fillOpacity = 0.5) %>% 
  addProviderTiles(provider = 'CartoDB.Positron')
```

```{r echo=FALSE}
includeHTML(path = '../images/2018-05-18-R-시각화-3-부록-2/leaflet3.html')
```

지금까지 작업한 결과를 HTML로 저장하려면 **Viewer** 패널의 **Export**를 클릭한 후 아래 메뉴에서 **Save as Web Page**를 선택하면 됩니다. 그러면 해당 HTML 파일을 더블 클릭하였을 때 웹 브라우저에서 이미지를 확인할 수 있습니다. 

~~한편 이번 포스팅에서는 동적인 지도 이미지를 구현하지 못하였는데, 아쉬움을 달래기 위해  **shinyapps.io**로 작업한 링크를 붙입니다. [**leaflet** 패키지를 활용한 동적인 지도 이미지 포스팅 바로가기](https://drkevin.shinyapps.io/SeoulSubwayLineNo2/)~~

위와 같이 링크를 추가하는 대신 각각의 코드 아래에 동적인 지도 이미지를 삽입하는 것으로 대신하였습니다. 개별 shinyapp으로 만들어서 shinyapps.io에 등록한 후 <iframe>을 사용하면 가능합니다. 

이상으로 **leaflet** 패키지에 대해서 간단하게 살펴보았습니다.^[leaflet 패키지에 관한 더 많은 자세한 정보는 [여기](https://rstudio.github.io/leaflet/)에서 찾아보기 바랍니다.]
