---
title: "외부 데이터 불러오기"
author: "Dr.Kevin"
date: "3/20/2018"
output: 
  md_document:
    variant: markdown_github
---

```{r setup, include=FALSE}
knitr::opts_chunk$set(echo = TRUE, out.widatah = '750px', dpi = 300)
```

이번 포스팅에서는 R 외부에 저장되어 있는 `csv`, `txt`, `xlsx` 파일을 읽어서 데이터프레임으로 변환하는 방법에 대해 살펴보겠습니다. R에서는 이 외에도 `SAS`나 `SPSS` 등 다양한 프로그램에서 생성된 데이터도 읽어올 수 있으니 관심있는 분들은 [**DataCamp**](https://www.datacamp.com/community/tutorials/r-data-import-tutorial)에서 확인하시기 바랍니다. 

이번에 실습할 데이터는 지난 [**R Crawler4 JavaScript 우회하기**](https://mrkevinna.github.io/R-Crawler4-JavaScript-%EC%9A%B0%ED%9A%8C%ED%95%98%EA%B8%B0/) 포스팅에서 수집한 `xlsx` 파일입니다. 제가 이 파일을 `csv`와 `txt` 파일로도 변환하여 저의 [GitHub](https://github.com/MrKevinNa/MrKevinNa.github.io/tree/master/rmds/data)에 올렸으니 필요하신 분은 다운로드하기 바랍니다. 

데이터를 불러올 때 해당 파일의 인코딩 방식을 확인하는 편이 좋습니다. OS마다 기본 인코딩 설정이 서로 다른데요. Windows는 `EUC-KR`, Mac은 `UTF-8`입니다. 파일의 인코딩 방식을 확인하지 않고 읽어오는 경우 주로 한글이 깨져보이는 경우가 발생하는데 인코딩 설정이 서로 달라서 그렇습니다. 그러므로 파일의 인코딩 방식을 먼저 확인한 후에 필요 시 인코딩 설정 인자를 추가해주면 에러 발생을 사전에 방지할 수 있습니다. 

## 파일의 인코딩 방식을 확인하는 방법 

**readr** 패키지의 **guess_encoding()** 함수를 이용하면 쉽게 확인할 수 있습니다. 로컬 컴퓨터에 저장되어 있는 파일은 물론, GitHub처럼 온라인에 저장되어 있는 파일도 URL을 입력하는 것만으로도 해당 파일의 인코딩 방식을 확인할 수 있습니다. 

```{r}
# csv 파일이 저장된 GitHub URL을 지정합니다. 
# 로컬 컴퓨터에 저장되어 있는 경우도 가능합니다. 
filepath <- 'https://raw.githubusercontent.com/MrKevinNa/MrKevinNa.github.io/master/rmds/data/2017_Baseball_hitter_stat.csv'

# readr 패키지의 guess_encoding() 함수로 파일의 인코딩 방식을 확인합니다.
library(readr)
guess_encoding(file = filepath)
```

`guess_encoding()` 함수를 실행하면 대상 파일에서 추정되는 인코딩 방식과 그 확률값을 출력해줍니다. 따라서 결과를 보고 확률값이 가장 큰 인코딩 방식으로 정해서 사용하면 됩니다. 위 코드를 실행한 결과, `UTF-8`이 `100%`인 것으로 출력되었습니다. 그러므로 Windows 사용자는 외부 파일을 읽어올 때 인코딩 방식을 `UTF-8`으로 지정해주어야 합니다. 하지만 Mac 사용자는 굳이 인코딩 방식을 설정해 줄 필요가 없습니다. 반대로, `guess_encoding()` 함수 실행 결과로 `EUC-KR`이 가장 높은 확률값을 가졌다면 이번에는 Mac 사용자들이 인코딩 방식으로 `EUC-KR`을 설정해주어야 합니다. 물론 Windows 사용자들은 설정할 필요가 없구요. 인코딩에 대해서 익숙하지 않으면 상당히 혼란을 헷갈리는 부분이니 이번 기회에 꼭 확인하고 기억하기 바랍니다. 

## 외부 데이터 불러오기 ① : csv 파일

`csv` 파일은 일반적으로 `read.csv()` 함수를 이용하여 읽습니다. 주요 인자 설정은 다음과 같습니다.

  - `header = TRUE` : 첫 번째 행을 컬럼명으로 인식합니다. 기본 설정이므로 생략해도 됩니다.  
  - `sep = ','` : 데이터 구분자를 콤마(,)로 지정합니다. 기본 설정이므로 생략해도 됩니다.  
  - `stringsAsFactors = FALSE` : TRUE로 하면, 문자열 벡터를 요인(Factor) 타입으로 불러입니다.  
  - `fileEncoding = 'UTF-8'` : UTF-8으로 인코딩된 파일을 불러옵니다. OS에 상관없이 파일 인코딩 방식에 맞춰 불러와야 한글이 깨지지 않습니다.  

우리는 이미 `csv` 파일의 인코딩 방식이 무엇인지 확인하였습니다. Windows 사용자들은 반드시 `fileEncoding = 'UTF-8'`을 지정하고, Mac 사용자는 생략해도 됩니다.

```{r}
# csv 파일을 읽고, dataCsv에 할당합니다. 
dataCsv <- read.csv(file = filepath,
                    stringsAsFactors = FALSE,
                    fileEncoding = "UTF-8")

# 첫 10행만 미리보기 합니다.
head(x = dataCsv, n = 10L)

# 데이터의 구조를 파악합니다.
str(object = dataCsv)
```

`csv` 파일을 읽을 때 **일반적으로** `read.csv()` 함수를 이용한다고 표현했었는데요. 그 이유는 다음에 소개할 `read.table()`로도 읽을 수 있기 때문입니다. 

## 외부 데이터 불러오기 ② : txt 파일

`txt` 파일은 `read.table()` 함수를 이용하여 읽습니다. `read.csv()` 함수와 주요 인자 설정이 비슷하지만 일부 차이점이 있습니다. 

  - `header = TRUE` : 기본 설정 값이 `FALSE`이므로 첫 번째 행을 컬럼명으로 인식하려면 반드시 지정해주어야 합니다.  
  - `sep = '\t'` : 데이터 구분자를 탭(tab)으로 지정합니다. 기본 설정이므로 생략해도 됩니다.  
  - `stringsAsFactors = FALSE` : `read.csv()`와 같습니다.  
  - `fileEncoding = 'UTF-8'` : `read.csv()`와 같습니다.  

```{r}
# 불러올 파일이 저장된 경로를 지정합니다. 
filepath <- 'https://raw.githubusercontent.com/MrKevinNa/MrKevinNa.github.io/master/rmds/data/2017_Baseball_hitter_stat.txt'

# 불러올 파일의 인코딩 방식을 확인합니다. 
guess_encoding(file = filepath)

# txt 파일을 읽고, dataTxt에 할당합니다.
dataTxt <- read.table(file = filepath,
                      header = TRUE,
                      stringsAsFactor = FALSE,
                      fileEncoding = 'UTF-8')

# 첫 10행만 미리보기 합니다.
head(x = dataTxt, n = 10L)

# 데이터의 구조를 파악합니다.
str(object = dataTxt)
```

`read.table()` 함수로 `csv` 파일을 읽으려면 인자 설정을 어떻게 바꿔주어야 할까요? `csv`는 엑셀에서 열리는 파일 타입이지만 콤마(,)로 구분된 텍스트 파일이라는 것을 알고 있다면 `txt` 파일과 크게 다를 바가 없다는 것도 이해할 수 있을 것입니다. `txt` 파일은 탭(tab)으로 구분된 텍스트 파일이구요. 그러므로 `read.table()` 함수로 `csv` 파일을 읽으려면 `sep = ','`만 추가해주면 됩니다. 실험 정신이 강한 분들은 한 번씩 해보세요. 이 포스팅에서는 생략합니다. 

## 외부 데이터 불러오기 ③ : xslx 파일

GitHub에서는 `csv`와 `txt` 타입의 파일을 `raw` 형태로 브라우저에서 렌더링해주기 때문에 화면에서 바로 파일의 형태를 확인할 수 있습니다. 하지만 `xslx`은 꽤 복잡한(?) 엑셀 파일이므로 브라우저에서 확인할 수 없으며, 다운로드한 후 로컬 컴퓨터에서 여는 것은 가능합니다. 따라서 앞에서 실습했듯이 GitHub URL을 이용하여 `csv`나 `txt` 파일을 불러온 것처럼 할 수 없으므로, 처음에 알려드린 GitHub Repository에서 `xlsx` 파일을 다운로드한 후 적당한 폴더에 저장하기 바랍니다. 저는 현재 작업경로에 `data`라는 폴더를 새로 만든 후 그 안에 `xlsx` 파일을 저장하였습니다.

```{r}
# 아래 GitHub Repository에 접속한 후 xlsx 파일을 다운로드 합니다.
# https://github.com/MrKevinNa/MrKevinNa.github.io/blob/master/rmds/data/2017_Baseball_hitter_stat.xlsx

# 현재 작업경로에 데이터를 저장할 폴더(data)가 있는지 확인하고 없으면 새로 만듭니다.
folder <- './data/'
if (dir.exists(paths = folder) == FALSE) dir.create(path = folder)

# 다운로드한 xlsx 파일을 탐색기(또는 파인더)에서 data 폴더로 이동시킨 후
# 해당 파일이 들어있는지 확인합니다. 
list.files(path = folder, pattern = 'xlsx')
```

`xlsx` 파일이 `data` 폴더에 있는 것을 확인했으므로 이제 파일을 읽어옵니다. `xlsx` 파일은 **readxl** 패키지의 `read_excel()` 함수로 읽습니다. 주요 인자는 다음과 같습니다.  

  - `path` : 파일이 저장되어 있는 폴더와 파일명을 지정합니다.  
  - `sheet = NULL` : 데이터가 저장된 sheet가 여러 개일 경우 해당 sheet 이름을 지정합니다.  
  - `col_names = TRUE` : 첫 번째 행을 컬럼명으로 인식합니다. 기본값이 `TRUE`입니다.  

```{r}
# 필요 패키지를 불러옵니다. 
library(readxl)

# xlsx 파일을 읽어, dataXls에 할당합니다. 
dataXls <- read_excel(path = './data/2017_Baseball_hitter_stat.xlsx', sheet = NULL)

# 첫 10행만 미리보기 합니다.
head(x = dataXls, n = 10L)

# 데이터의 구조를 파악합니다.
str(object = dataXls)
```

지금까지 3가지 타입의 데이터를 불러온 뒤 저장한 객체들이 서로 같은지 여부를 `identical()` 함수를 이용하여 확인해보겠습니다. 

```{r}
# csv 파일을 불러온 객체와 txt 파일을 블러온 객체가 같은지 확인합니다. 
identical(dataCsv, dataTxt)

# csv 파일을 불러온 객체와 xlsx 파일을 블러온 객체가 같은지 확인합니다. 
identical(dataCsv, dataXls)
```

`csv`와 `txt` 파일을 불러온 객체는 서로 같았으나, `xlsx` 파일을 불러온 객체와는 서로 다르다는 것을 확인할 수 있었습니다. 그 이유는 `read_excel()` 함수가 결과 객체를 **데이터프레임(data.frame)**이 아닌 **티블(tibble)** 형태로 반환하기 때문입니다. 티블은 데이터프레임의 일종이지만 데이터프레임이 가지고 있는 여러 가지 단점을 보완한 객체 타입입니다.^[티블에 대한 간략한 설명은 관련 비네트를 참조하시기 바랍니다. RStudio에서 `vignette("tibble")`을 입력한 후 실행하면 `Help` 창에서 관련 내용을 확인할 수 있습니다.]

이상으로 R 외부 데이터를 불러오는 방법에 대해 알아보았습니다. 
