---
title: "Encoding 문제 해결 방법"
author: "Dr.Kevin"
date: "1/26/2018"
output: 
  md_document:
    variant: markdown_github
---

```{r setup, include=FALSE}
knitr::opts_chunk$set(echo = TRUE, out.width = '750px', dpi = 300)
```

[R Crawler3 User Agent 설정하기](https://mrkevinna.github.io/R-Crawler3-User-Agent-%EC%84%A4%EC%A0%95%ED%95%98%EA%B8%B0/) 포스팅에서 아래와 같이 웹데이터를 수집할 때 Windows 사용자는 에러와 마주치게 되어 당황스러울 겁니다. **Mac** 사용자는 이 포스팅을 확인할 필요가 없습니다!

```{r message=FALSE}
# 패키지 불러오기
library(httr)
library(rvest)
library(dplyr)
```

```{r eval=FALSE}
# User Agent 지정
ua <- user_agent("Mozilla/5.0 (Macintosh; Intel Mac OS X 10_13_2) AppleWebKit/537.36 (KHTML, like Gecko) Chrome/63.0.3239.132 Safari/537.36")
```

```{r eval=FALSE}
# url 지정
url <- "http://land.naver.com/article/articleList.nhn?rletTypeCd=A01&tradeTypeCd=A1&hscpTypeCd=A01%3AA03%3AA04&cortarNo=1156011000&articleOrderCode=&siteOrderCode=&cpId=&mapX=126.9310828&mapY=37.5213899&mapLevel=10&minPrc=&maxPrc=&minWrrnt=&maxWrrnt=&minLease=&maxLease=&minSpc=&maxSpc=&subDist=&mviDate=&hsehCnt=&rltrId=&mnex=&mHscpNo=&mPtpRange=&mnexOrder=&location=&ptpNo=&bssYm=&schlCd=&cmplYn="

# ua 추가해서 html request
resp <- GET(url, ua)
status_code(resp)
```

```{r eval=FALSE}
# 매물 리스트 수집하기
aptList <- read_html(resp) %>% 
  html_node(css = "table") %>% 
  html_table(fill = TRUE)
```

마지막 스크립트에서 `html_table(fill = TRUE)`를 제외하고 윗 두 줄만 실행했을 때는 별 문제 없이 잘 돌아갑니다만, 어떤 이유에서인지 마지막 줄을 포함시켜서 실행하면 안 됩니다. 이 문제는 결과적으로는 인코딩 때문에 발생합니다.

윈도우즈는 **CP949** 인코딩 방식을 따릅니다. 그리고 예제 사이트는 **UTF-8** 방식으로 텍스트를 처리하는데요. 이 문제를 회피하는 방식으로 다음과 같은 **꼼수(!)**를 알려드리겠습니다.

다음 명령을 실행하여 지금 사용하고 있는 컴퓨터에서 R의 인코딩 방식을 확인해보겠습니다. 

```{r eval=FALSE}
# 인코딩 방식 확인
localeToCharset()
```

저는 **MacOS**를 사용하고 있기 때문에 **UTF-8**으로 출력되지만, **Windows**를 사용하는 경우 **CP949**로 출력될 것입니다. 이를 해결하기 위해 로케일을 변경해주어야 합니다. 

로케일은 나라마다 서로 다른 문화를 갖고 있다 보니, 시간을 표시하는 방법이라든가 숫자를 표시하는 방법에서 상당한 차이를 보입니다. 문자를 표현하는 방법은 인코딩이 되겠죠? 그래서 OS는 언어마다 로케일을 제공하고 있으며, 로케일을 변경하면 문자의 경우 인코딩 방식이 함께 변경되는 것입니다.

이번 포스팅에서는 아래와 같이 **C**로 변경해보겠습니다. **C**는 컴퓨터 언어인 C의 기본 로케일이며, 북미에서 사용하는 로케일로 설정됩니다^[자세한 사항은 [locales 설명서](https://stat.ethz.ch/R-manual/R-devel/library/base/html/locales.html)를 참고하세요].

```{r eval=FALSE}
# 로케일 변경
Sys.setlocale(category = "LC_All", locale = "C")

# 인코딩 방식 재확인
localeToCharset()
```

인코딩 방식이 **ASCII**로 바뀝니다. 이 상태에서 문제가 되었던 스크립트를 실행해보면 이제 정상적으로 실행될 것입니다. 

```{r eval=FALSE}
# 매물 리스트 수집하기
aptList <- read_html(resp) %>% 
  html_node(css = "table") %>% 
  html_table(fill = TRUE)
```

하지만 여전히 문제가 남아 있습니다. RStudio의 오른쪽 상단에 있는 **Environment** 창에서 방금 생성한 `aptList` 객체를 클릭해서 보면 한글 부분이 모두 깨져서 보일 것입니다. 왜 이런 일이 발생할까요? 저는 인코딩 방식이 충돌해서 난 문제라고 생각하고 있습니다.

그럼 첫 번째 컬럼의 인코딩을 확인해보겠습니다.

```{r eval=FALSE}
# 첫 번째 컬럼의 인코딩 확인
Encoding(aptList[[1]])
```

모두 **UTF-8**으로 출력됩니다. 정리해 보면, 예제 사이트는 **UTF-8**으로 텍스트 데이터를 처리하는데 여러분이 사용 중인 **Windows**는 **CP949** 방식을 사용하고 있으므로 데이터 프레임을 만들 때 문제가 되었던 것입니다. 이를 회피하기 위해 **로케일**을 잠시 변경해서 **aptList**를 생성할 수 있었지만, 다시 인코딩 문제로 한글이 제대로 보이지 않는 것입니다.

이걸 회피하는 방법은 다시 **로케일**을 원래대로 바꿔주면 됩니다.

```{r eval=FALSE}
# 로케일을 원래대로 변경
# locale 인자 없이 category 인자만 할당해도 제대로 실행됨
Sys.setlocale(category = "LC_All", locale = "Korean")

# 인코딩 방식 재확인
localeToCharset()
```

이 상태에서 `aptList`를 클릭해서 육안으로 확인해보세요. 이제 제대로 보이죠? 위와 같은 꼼수로 문제를 해결할 수 있었습니다. 
