---
title: "R 기초2 인덱싱 및 슬라이싱"
author: "Dr.Kevin"
date: "1/2/2018"
output: github_document
---

```{r setup, include=FALSE}
knitr::opts_chunk$set(echo = TRUE)
```

## 객체별 인덱싱, 원소의 추가, 삭제 및 변경하기  

  - R은 대괄호(square brackets, `[]`)를 사용하여 원하는 객체에 대하여 특정 위치의 데이터를 찾고, 자를 수 있습니다.  
  - 객체에 따라 인덱싱, 원소의 추가/삭제/변경하는 방법에 차이가 있습니다.  
  - 데이터 전처리 과정에서 가장 유용하게 사용되는 방법이므로 반드시 숙달하여야 합니다.  

## 벡터  
  - 벡터는 1차원이므로, 대괄호 안에 위치에 해당하는 숫자 벡터를 할당합니다.  
  - 숫자 벡터 앞에 `-` 기호를 넣으면 해당 조건에 맞는 요소들을 삭제합니다.   

```{r}
# 1에서 10의 정수를 갖는 벡터 a를 생성하고 결과를 출력합니다. 
a <- letters[1:10]
print(a)

# 벡터 a의 3번째 데이터를 출력합니다. 
print(a[3])

# 벡터 a의 5번째 데이터를 출력합니다. 
print(a[5])

# 벡터 a의 3, 5번째 데이터를 출력합니다. 
print(a[c(3, 5)])

# 벡터 a의 마지막 데이터를 출력합니다.
# length() 함수는 벡터의 길이를 반환해줍니다. 
print(length(a))
print(a[length(a)])

# 벡터 a의 11번째 위치에 새로운 원소를 추가하고 출력합니다. 
a[11] <- "A"
print(a)

# 벡터 a의 1번째 원소를 제거하고 출력합니다. 
a <- a[-1]
print(a)

# 벡터 a의 10번째 원소 "A"를 "B"로 변경하고 출력합니다. 
a[10] <- "B"
print(a)
```

## 행렬  

  - 행렬은 2차원이므로, 대괄호 안에 컴마(,)를 구분자로 2개의 숫자 벡터를 할당합니다.  
  - 앞의 숫자 벡터로는 행을 찾고, 뒤의 숫자 벡터로는 열을 찾습니다.  
  - 특정한 숫자를 입력하지 않으면 해당 행 또는 열 전체를 인식합니다.  

```{r}
# 1부터 12의 정수를 갖는 벡터로 3행 4열을 갖는 행렬 b를 생성합니다.
b <- matrix(data = 1:12, nrow = 3)
print(b)

# 행렬 b의 1행 전체를 출력합니다. 
print(b[1, ])

# 행렬 b의 2열 전체를 출력합니다. 
print(b[, 2])

# 행렬 b의 1행, 2열을 출력합니다. 
print(b[1, 2])

# 행렬 b의 2~3행, 4열을 출력합니다. 
print(b[c(2, 3), 4])

# 행렬 b에 13~16인 값을 갖는 숫자 벡터를 행 기준으로 추가합니다. 
# 이 때 rbind() 함수를 사용하여 행 추가를 할 수 있습니다. 
# 단, 열의 수가 같아야 합니다. 
b <- rbind(b, c(13:16))
print(b)

# 행렬 b에 20~23인 값을 갖는 숫자 벡터를 열 기준으로 추가합니다. 
# 이 때 cbind() 함수를 사용하여 열 추가를 할 수 있습니다. 
# 단, 행의 수가 같아야 합니다. 
b <- cbind(b, c(20:23))
print(b)

# 행렬 b의 1행 전체를 삭제합니다. 
b <- b[-1, ]
print(b)

# 행렬 b의 4열 전체를 삭제합니다. 
b <- b[, -4]
print(b)

# 행렬 b의 1행 2열의 원소를 99로 변경합니다. 
b[1, 2] <- 99
print(b)
```

## 배열  
  - 배열을 인덱싱할 때는 대괄호 안에 "행, 열, 층"의 순서로 위치를 지정합니다.  

```{r}
# 1~12 정수형 벡터를 2*3 행렬을 3층으로 쌓은 배열을 생성합니다. 
c <- array(1:12, c(2, 3, 3))
print(c)

# 1번째 행렬의 1열 2행에 속하는 원소를 출력합니다. 
print(c[1, 2, 1])

# 2번째 행렬의 1~2열 2~3행에 속하는 원소를 출력합니다. 
print(c[1:2, 2:3, 2])

# 3번째 행렬을 모두 삭제합니다. 
c <- c[, , -3]
print(c)

# 모든 행렬의 3열의 원소를 99로 변경합니다. 
c[, 3, ] <- 99
print(c)
```

## 데이터프레임  

  - 데이터프레임 인덱싱은 행렬과 유사합니다.  
  - 인덱스를 지정하는 방법에 따라 출력되는 속성이 서로 다릅니다.  

```{r}
# 먼저 3개의 열을 갖는 데이터프레임을 생성합니다. 
a <- 1:10
b <- letters[1:10]
c <- rep(c(T, F), 5)
d <- data.frame(num = a, cha = b, log = c)
print(d)

# 1행 전체를 출력합니다. (데이터프레임)
print(d[1, ])

# 2열 전체를 출력합니다. (벡터)
print(d[, 2])

# 1행, 2열에 속하는 원소를 출력합니다. (벡터)
print(d[1, 2])

# 1, 5행 전체를 출력합니다. (데이터프레임)
print(d[c(1, 5), ])

# 1, 3열 전체를 출력합니다. (데이터프레임)
print(d[, c(1, 3)])

# 컬럼명이 num인 열 전체를 출력합니다. (벡터)
print(d$num)

# 컬럼명이 cha인 열의 1~5번째 원소만 출력합니다. (벡터)
print(d$cha[1:5])

# 컬럼명이 log인 열의 6~10번째 원소만 출력합니다. (벡터)
print(d$log[6:10])

# 컬럼명이 num인 열 전체를 출력합니다. 
print(d[, 1])
print(d[, "num"])

# 데이터프레임 객체를 컴마(,) 없이 인덱싱할 경우 컬럼명으로 인식되며
# 결과 객체는 데이터프레임 속성을 갖습니다. 
print(d[1])
print(d["num"])

# 데이터프레임은 리스트이므로 아래와 같이 인덱싱을 하면 벡터를 출력합니다. 
print(d[[1]])

# 컬럼명이 num, cha인 열 전체를 출력합니다.
# 인덱스를 지정하는 방법에 따라 출력되는 속성이 서로 다릅니다.
print(d[, c(1, 2)])
print(d[, c("num", "cha")])

# 데이터프레임 객체를 컴마(,) 없이 인덱싱할 경우 컬럼명이 지정됩니다. 
print(d[c("num", "cha")])
print(d[c(1, 2)])

# 2열 전체를 데이터프레임으로 가져온 후, 그 데이터프레임의 1~5열을 출력합니다. 
# d[2]는 데이터프레임이므로 뒤에 오는 대괄호 안에 컴마(,)가 추가되어야 합니다.
print(d[2][1:5, ])

# 2번 전체를 벡터로 가져온 후, 그 벡터의 1~5번째 원소를 출력합니다. 
# d[[2]]는 벡터이므로 뒤에 오는 대괄호 안에 컴마(,)가 없어야 합니다.
print(d[[2]][1:5])

# 데이터프레임에 열과 행을 추가할 때, 행렬과 같은 방식을 사용하면 됩니다. 
# 행 기준으로 추가하려면 rbind() 함수를 사용합니다.  
d <- rbind(d, c(11, "k", TRUE))
print(d)

# 열 기준으로 추가하려면 cbind() 함수를 사용합니다.  
d <- cbind(d, add = seq(from = 1, to = 10, length.out = 11))
print(d)

# 11행 전체를 삭제합니다. 
d <- d[-11, ]
print(d)

# 3열 전체를 삭제합니다. 
d <- d[, -3]
print(d)

# 5행, 2열에 속하는 원소를 NA로 변경합니다. 
d[5,2] <- NA
print(d)
```

## 리스트  

  - 리스트 객체를 인덱싱할 때는 홑대괄호(`[]`)와 겹대괄호(`[[]]`)에 따라 결과가 다릅니다.  
  - 홑대괄호를 사용하면, 리스트로 출력합니다.  
  - 겹대괄호를 사용하면, 해당 원소의 속성대로 출력합니다.  

```{r}
# 다양한 속성을 가진 객체들을 생성합니다. 
a <- 1:8
b <- letters[1:12]
c <- rep(c(T, F), 3)
d <- list(num = a, cha = b, log = c)

# 위에서 생성한 객체들을 원소로 갖는 리스트를 생성합니다. 
# 리스트는 리스트를 원소로 가질 수 있습니다.
e <- list(a, b, c, d)
print(e)

# 리스트 e의 2번째 원소를 리스트로 출력합니다. 
print(e[2])

# 리스트 e의 2번째 원소를 원래 속성인 벡터로 출력합니다. 
print(e[[2]])

# 위 벡터의 1~5번째 원소들을 출력합니다. 
print(e[[2]][1:5])

# 리스트 e의 4번째 원소를 리스트로 출력합니다. 
print(e[[4]])

# 리스트 e의 4번째 원소인 리스트에서 다시 2번째 원소를 벡터로 출력합니다. 
print(e[[4]][[2]])

# 위 벡터의 1~5번째 원소들을 출력합니다. 
print(e[[4]][[2]][1:5])

# 리스트 e에 새로운 원소를 추가합니다. 
e[[5]] <- c("가", "나", "다", "라")
print(e)

# 리스트 e의 4번째 요소를 삭제합니다. 
e <- e[-4]
print(e)

# 리스트 e의 1번째 요소를 변경합니다. 
e[[1]] <- 11:18
print(e)
```
