---
title: '서울 지하철 2호선 지도 시각화'
author: 'Dr.Kevin'
date: '5/18/2018'
output: github_document
---

```{r setup, include=FALSE}
knitr::opts_chunk$set(echo = TRUE, dpi = 300)
```

지난 포스팅에서는 Google Map Api를 활용하여 주소 정보로 위경도 좌표를 받고, 해당 좌표를 중심으로 지도를 불러온 후 지도 위에 몇 가지 이미지를 추가하는 방법에 대해 살펴보았습니다. 그 결과로 정적인 지도 이미지를 생성하였습니다만, **leaflet** 패키지를 활용하여 동적인 지도 이미지(HTML)를 생성할 수 있습니다.

이번 포스팅은 [**R 시각화 3**](https://mrkevinna.github.io/R-%EC%8B%9C%EA%B0%81%ED%99%94-3/)의 첫 번째 부록입니다. 서울 지하철 2호선의 승하차 데이터를 활용하여 지난 포스팅에서 배운 것을 복습하겠습니다. 

### 정적 지도 이미지 만들기 (서울 지하철 2호선 시각화)

이번 포스팅에서 사용할 데이터를 먼저 준비해야 되겠죠? [**티머니 대중교통 통계자료**](https://www.t-money.co.kr/ncs/pct/ugd/ReadUgdMainGd.dev) 웹페이지에서는 매월 교통카드 통계자료를 제공하고 있습니다. 웹페이지에 접속하여 왼쪽 아래를 살펴보면 **대중교통 통계자료**라는 항목이 있습니다. 이 항목을 클릭하면 월별 교통카드 통계자료를 엑셀 파일로 내려받을 수 있습니다. 가장 최근 자료인 **2018년 04월 교통카드 통계자료.xlsx**를 선택한 후 적당한 위치에 옮겨놓습니다. 그리고 해당 데이터를 불러옵니다. 

```{r message=FALSE}
# 필요 패키지를 불러옵니다. 
library(readxl)
library(stringr)
```

```{r}
# 2018년 04월 교통카드 통계자료를 불러옵니다.
# "지하철 노선별 역별 이용현황"은 두 번째 sheet에 저장되어 있습니다. 
subway <- read_excel(path = './data/2018년 04월 교통카드 통계자료.xls', sheet = 2)

# 데이터의 구조를 확인합니다. 
str(object = subway)

# 데이터를 미리보기 합니다.
head(x = subway, n = 10L)
```

`subway` 객체는 서울 지하철 590개 역에 대해 `사용월`, `호선명`, `역ID`, `지하철역`, `승차승객수`, `하차승객수`, `작업일시` 등 7개 컬럼으로 구성된 **tbl_df, tbl, data.frame**인 것을 확인할 수 있습니다. 승차승객수와 하차승객수는 숫자 벡터이어야 하는데 문자 벡터로 되어 있습니다. 왜 그럴까요? 그건 숫자 사이에 콤마(,)가 있기 때문입니다. 이 컬럼들로 사칙연산을 하려면 미리 숫자 벡터로 변환해두어야 합니다. 

```{r}
# 승하차 승객수 컬럼들을 숫자 벡터로로 변환합니다.
# [주의!] 숫자 사이의 콤마(,)를 먼저 제거해야 숫자로 변환할 수 있습니다.
subway[ , c('승차승객수', '하차승객수')] <- 
  subway[ , c('승차승객수', '하차승객수')] %>% 
  sapply(FUN = str_remove_all, pattern = ',') %>% 
  as.numeric()
```

미리보기에서 `지하철역`을 보면 9번째 행에 '청량리(서울시립대입구)'로 되어 있는 걸 확인할 수 있습니다. 나중에 지도에 지하철역명을 출력해줘야 하는데 일부 역명이 아주 길게 되어 있는 것 같습니다. `지하철역` 글자 길이를 확인하고 적절한 조치를 취해야 할 것 같습니다. 

```{r}
# 지하철역의 글자 길이를 확인합니다.
nchar(x = subway$지하철역) %>% table()
```

대부분이 2~3글자로 되어 있는데 최대 16글자로 되어 있는 지하철역도 있군요. `지하철역`의 길이가 6 이상인 항목들을 확인해보겠습니다. 

```{r}
# 지하철역의 글자 길이가 6 이상인 항목을 출력합니다. 
subway$지하철역[nchar(x = subway$지하철역) >= 6]
```

원래 이름이 긴 지하철역도 있지만 대부분이 괄호로 추가 지명이 붙어 있음을 알 수 있습니다. 괄호 부분을 모두 삭제하면 길이를 크게 줄일 수 있을 것 같습니다. 아울러 `지하철역`이 '역'으로 끝나지 않은 경우 '역'을 붙이겠습니다. '역'을 붙이는 이유는 지명으로 위경도 좌표를 불러올 경우, 엉뚱한 곳의 좌표를 가져울 수 있기 때문입니다. 

```{r}
# 지하철역 컬럼 데이터를 정리합니다.
# str_remove() 함수를 이용하여 괄호 부분을 없앱니다.
# 맨 뒤에 '역'으로 끝나지 않으면 '역'을 붙입니다.
subway$지하철역s <- 
  subway$지하철역 %>% 
  str_remove(pattern = '\\(.+\\)') %>% 
  str_remove(pattern = '역$') %>% 
  str_c('역')

# 미리보기 합니다.
head(x = subway, n = 10L)
```

새로 만든 `지하철역s` 컬럼이 잘 저장되어 있습니다. 이 컬럼의 데이터로 위경도 좌표를 수집하도록 하겠습니다. **ggmap** 패키지를 불러오고 **Google Map Api 인증키**를 등록하는 것부터 해야 되겠죠?

```{r message=FALSE}
# 필요 패키지를 불러옵니다. 
library(ggmap)
```

```{r eval=FALSE}
# 구글 지도 API 인증키를 등록합니다. 
register_google(key = '자신의 구글 지도 API 인증키를 입력하세요')
```

```{r echo=FALSE}
# 구글 지도 API 인증키를 등록합니다. 
register_google(key = 'AIzaSyAvP8a3r6aGTBpFwLn3e2lpIZrUGvhUBYU')
```

인증키가 제대로 등록되었으면 Google Map API 일별 한도를 확인해보죠. 

```{r}
# Google Map API 일별 한도를 확인합니다.
geocodeQueryCheck()
```

2,500번 남아 있습니다. 이제 위경도 좌표를 수집합니다. 여기서 잠깐! `geocode()` 및 `mutate_geocode()` 함수는 `location` 인자에 **UTF-8** 인코딩 방식의 텍스트를 지정해야 제대로 작동합니다. 따라서 Window 사용자는 개별 텍스트를 입력할 때에는 `enc2utf8()` 함수를 이용하든가 아니면 `iconv()` 함수를 이용하여 인코딩 방식을 **UTF-8**로 변경해주어야 합니다. 

```{r}
# 지하철역s 컬럼의 인코딩 방식을 확인합니다.
Encoding(x = subway$지하철역s) %>% unique()
```

```{r}
# 서울 지하철 2호선만 따로 추출합니다.
subwayNo2 <- subway[subway$호선명 == '2호선', ]
```

서울 지하철 2호선에 해당하는 역만 추출하니 총 50건으로 줄어들었습니다. 이 데이터로 위경도 좌표를 얻도록 하겠습니다. 

```{r message=FALSE}
# 지하철역으로 위경도 좌표 얻기
subwayNo2 <- mutate_geocode(data = subwayNo2,
                            location = 지하철역s,
                            source = 'google')
```

이제 지도 위에 출력할 준비가 완료되었습니다. 나중에 따로 사용하기 위해 `RDS` 파일로 저장합니다.

```{r}
# RDS 파일로 저장합니다.
saveRDS(object = subwayNo2, file = './data/Seoul_Subway_Line_No2.RDS')
```

지금까지 만든 `subwayNo2` 데이터를 이용하여 **roadmap** 지도 위에 서울 지하철 2호선(순환) 지하철역을 표시하고 다각형을 지정한 후 테두리만 어두운 녹색으로 출력해보겠습니다. 

```{r message=FALSE}
# 서울 지하철 2호선 중 지선은 제외합니다. (용답~신설동, 도림천~까치산)
df <- subwayNo2[1:43, ]

# 중심 계산
center <- c(median(x = df$lon), median(x = df$lat))

# 지도 위에 지하철 2호선 역을 표시합니다.
qmap(location = center,
     zoom = 12,
     maptype = 'roadmap',
     source = 'google',
     color = 'color') + 
  geom_polygon(data = df,
               mapping = aes(x = lon,
                             y = lat,
                             group = 호선명),
               color = 'darkgreen',
               fill = 'white',
               size = 2,
               alpha = 0) + 
  geom_point(data = df,
             mapping = aes(x = lon,
                           y = lat),
             pch = 21,
             fill = 'darkgreen',
             color = 'black',
             size = 4,
             stroke = 2) + 
  geom_label(data = df,
            mapping = aes(x = lon,
                          y = lat,
                          label = 지하철역s),
            family = 'NanumGothic',
            fontface = 'bold',
            size = 3,
            alpha = 0.5,
            nudge_y = 0.004)
```

뭔가 좀 이상하죠? 신림역이 엉뚱한 곳에 출력되었습니다. 이런 경우, 번거롭더라도 해당 지명의 주소지를 검색하여 수정해주어야 합니다. 신림역의 주소는 '서울특별시 관악구 남부순환로 1614'입니다. 이 주소로 다시 위경도 좌표를 구하고, 기존 좌표와 교체하겠습니다. 

```{r message=FALSE}
# 신림역 위경도 좌표를 다시 얻습니다.
newCoords <- geocode(location = enc2utf8('서울특별시 관악구 남부순환로 1614'),
                     output = 'latlona',
                     source = 'google')

# 신림역 위경도 좌표를 변경합니다. 
subwayNo2[subwayNo2$지하철역s == '신림역', c('lon', 'lat')] <- newCoords[, c('lon', 'lat')]

# 데이터가 변경되었으니 RDS 파일을 다시 저장합니다. 
saveRDS(object = subwayNo2, file = './data/Seoul_Subway_Line_No2.RDS')
```

지도 위에 서울 지하철 2호선 시각화 작업을 다시 해보겠습니다. 

```{r message=FALSE}
# 서울 지하철 2호선 중 지선은 제외합니다. (용답~신설동, 도림천~까치산)
df <- subwayNo2[1:43, ]

# 중심을 중위값으로 지정합니다.
center <- c(median(x = df$lon), median(x = df$lat))

# 지도 위에 지하철 2호선 역을 표시합니다.
qmap(location = center,
     zoom = 12,
     maptype = 'roadmap',
     source = 'google',
     color = 'color') + 
  geom_polygon(data = df,
               mapping = aes(x = lon,
                             y = lat,
                             group = 호선명),
               color = 'darkgreen',
               fill = 'white',
               size = 2,
               alpha = 0) + 
  geom_point(data = df,
             mapping = aes(x = lon,
                           y = lat),
             pch = 21,
             fill = 'darkgreen',
             color = 'black',
             size = 4,
             stroke = 2) + 
  geom_label(data = df,
            mapping = aes(x = lon,
                          y = lat,
                          label = 지하철역s),
            family = 'NanumGothic',
            fontface = 'bold',
            size = 3,
            alpha = 0.5,
            nudge_y = 0.004)
```

이제 제대로 출력되었습니다. 여기까지는 지난 포스팅에서 했던 복습이라고 할 수 있습니다. 두 번째 부록에서는 **leaflet** 패키지를 활용한 동적인 지도 이미지 생성을 다루어보도록 하겠습니다.  

- **leaflet** 패키지로 동적인 지도 이미지(HTML) 파일을 생성할 수 있으나 (제가 실력이 미숙하여) GitHub Page로 올릴 수가 없었습니다. 급한대로 **shinyapps**에 올려 링크를 붙이는 것으로 대신하겠습니다.  

- ![**leaflet** 패키지를 활용한 동적인 지도 이미지 포스팅 바로가기]()
